臺灣板橋地方法院刑事判決　　　　　　　96年度簡上字第65號
上　訴　人　甲○○
即　被　告
選任辯護人　鄧翊鴻律師
　　　　　　蘇清文律師
上列上訴人因妨害名譽案件，不服本院95年度簡字第6189號中華
民國95年12月12日第一審判決（聲請簡易判決處刑案號：95年度
偵字第18677 號）提起上訴，本院管轄之合議庭自為第一審判決
如后：
    主  文
原判決撤銷。
甲○○無罪。
    理  由
一、本件聲請簡易判決處刑書意旨略以：被告甲○○基於公然侮
    辱與意圖散布於眾之犯意，於民國94年12 月10 日，在臺北
    縣中和市○○街30巷，將內容有「三、前主委鄧先生對社區
    的監督，對區分所有權人所有公眾使用地，進市價約8 位數
    之法定空間，15位供公眾使用之停車位不動產，間接賣空。
    是社區資金的一大損失。負責移交人包庇建商之行為，已觸
    法律責任」、「四、本人甲○○於91年起多次向管委會申請
    閱覽使照圖，管委會都說沒有，本人於是向臺北縣中和市公
    所地政處及臺北縣政府工務局，申請地籍圖、使照圖等項時
    ，竟然發現本社區成立管理委員會與監督建商移交使用執照
    時，弊端重重。1.證照上皆有明顯記載，但負責監督移交人
    沒公告事實卻掩護事實而不揭發更是『泯滅良心』、『草菅
    人命』，不顧住戶生命安全，把最重要消防通道，社區住戶
    主要救生之要道！違規使用，全蓋違建，違法使用。2.供區
    分所有權人公眾使用之法定停車位被轉空賤賣」等語之提案
    說明書，投遞於該公寓大廈262 位住戶信箱內，使不特定住
    戶共見共聞，以此不實事實指摘並以『泯滅良心』、『草菅
    人命』辱罵告訴人乙○○，足生損害於告訴人乙○○之名譽
    ，因認被告甲○○涉有刑法第309 條第1 項之公然侮辱罪嫌
    ，及同法第310 條第2 項之加重誹謗罪嫌云云。
二、聲請人認被告甲○○涉有公然侮辱罪嫌、加重誹謗罪嫌，無
    非以被告供承其將前開提案說明書投遞於櫻花公園公寓大廈
    262 位住戶信箱內等情、告訴人乙○○之指訴，及上開提案
    說明書，暨臺北縣政府工務局95年6 月23日會勘紀錄表為其
    論據；訊據被告固不諱其有於94年11月27日將前開提案說明
    書投遞於櫻花公園公寓大廈262 位住戶信箱內等情（關於被
    告投遞上開提案說明書之時間應為94年11月27日，此亦經告
    訴人乙○○於本院96年10月16日審理時證述無訛，聲請書誤
    載被告投遞時間為94年12月10日），惟堅決否認有何公然侮
    辱、加重誹謗犯行，辯稱：依照臺北縣政府工務局87使字第
    329 號使用執照，社區建造完成之初，應提供15輛停車位供
    公眾使用，惟建商卻將上開15輛獎勵增設車位出售一空，伊
    因此對於該公共停車位遭人間接賣空一事產生合理懷疑，且
    伊所在社區本設有8 米私設通道，卻遭違建封閉兩側作為社
    區圖書室及會議室用途，妨害消防救災，亦係有相當合理之
    依據，並非伊所虛構，上開提案說明書雖有「泯滅良心」、
    「草菅人命」等文字評論，惟係出於善意發表言論，並無誹
    謗之故意等語。
三、按犯罪事實應依證據認定之，無證據不得認定犯罪事實，又
    不能證明被告犯罪者，應諭知無罪之判決，刑事訴訟法第15
    4 條第2 項、第301 條第1 項分別定有明文。次按認定不利
    於被告之事實，須依積極證據，茍積極之證據本身存有瑕疵
    而不足為不利於被告事實之認定，即應為有利於被告之認定
    ，更不必有何有利之證據，而此用以證明犯罪事實之證據，
    猶須於通常一般人均不至於有所懷疑，堪予確信其已臻真實
    者，始得據以為有罪之認定，倘其證明尚未達到此一程度，
    而有合理性之懷疑存在，致使無從為有罪之確信時，即應為
    無罪之判決，此有最高法院82年度臺上字第163 號判決、76
    年臺上字第4986號、30年上字第816 號等判例意旨可資參照
    。而刑事訴訟法第161 條已於91年2 月8 日修正公布，其第
    一項規定：檢察官就被告犯罪事實，應負舉證責任，並指出
    證明之方法，因此檢察官對於起訴之犯罪事實，應負提出證
    據及說服之實質舉證責任，倘所提出之證據，不足為被告有
    罪之積極證明，或其指出證明之方法，無從說服法院以形成
    被告有罪之心證，基於無罪推定之原則，自應為被告無罪判
    決之諭知，最高法院92年台上字第128 號判例可資參照。又
    當事人得聲請法院調查證據，而法院為發見真實，亦得依職
    權調查證據，但限於維護公平正義或對被告之利益有重大關
    係之事項為限，修正刑事訴訟法第163 條第1 、2 項定有明
    文。故法院固得依職權調查證據，但並無蒐集證據之義務。
    蒐集證據乃檢察官或自訴人之職責，事實審法院應以調查證
    據為其主要職責，其調查之範圍，亦以審判中所存在之一切
    證據為限，案內不存在之證據，即不得責令法院為發現真實
    ，應依職權從各方面蒐集證據（最高法院91年度臺上字第58
    46號判決可資參照）。
四、經查：
  （一）按公然侮辱，係指不指摘具體事實，而從事可能貶低他
        人社會評價之一切輕蔑人之行為，足使不特定人或多數
        人得以共聞者，如係意圖散布於眾，而指摘或傳述足以
        毀損他人名譽之具體事實，應係刑法第310 條誹謗罪之
        範圍；該兩罪固設定不同之構成要件，然均為保障名譽
        法益，如併以具體事實傳述指摘，復結合謾罵，倘若該
        等行為構成犯罪，應成立刑法第310 條之誹謗罪，而非
        構成刑法第309 條之公然侮辱罪（司法院院字第2179號
        解釋參照）。本件被告確有將內容載有「三、前主委鄧
        先生對社區的監督，對區分所有權人所有公眾使用地，
        進市價約8 位數之法定空間，15位供公眾使用之停車位
        不動產，間接賣空。是社區資金的一大損失。負責移交
        人包庇建商之行為，已觸法律責任」、「四、本人甲○
        ○於91年起多次向管委會申請閱覽使照圖，管委會都說
        沒有，本人於是向臺北縣中和市公所地政處及臺北縣政
        府工務局，申請地籍圖、使照圖等項時，竟然發現本社
        區成立管理委員會與監督建商移交使用執照時，弊端重
        重，1.證照上皆有明顯記載，但負責監督移交人沒公告
        事實卻掩護事實而不揭發更是『泯滅良心』、『草菅人
        命』，不顧住戶生命安全，把最重要消防通道，社區住
        戶主要救生之要道！違規使用，全蓋違建，違法使用。
        2.供區分所有權人公眾使用之法定停車位被轉空賤賣」
        等語之提案說明書，投遞於社區住戶信箱等情，已據被
        告迭於偵查及本院審理時供承不諱，惟依該提案說明書
        之內容，非僅以「泯滅良心」、「草菅人命」等文字辱
        罵，且併以具體事實傳述指摘，揆諸上開解釋意旨，本
        件聲請意旨所指被告之行為，自僅屬刑法第310 條之規
        範範疇，而無適用刑法第309 條之餘地，自不能以刑法
        第309 條第1 項之公然侮辱罪相繩。
  （二）次按言論自由為人民之基本權利，憲法第11條有明文保
        障，國家應給予最大限度之維護，俾其實現自我、溝通
        意見、追求真理及監督各種政治或社會活動之功能得以
        發揮。惟為兼顧對個人名譽、隱私及公共利益之保護，
        法律尚非不得對言論自由依其傳播方式為合理之限制。
        刑法第310 條第1 項及第2 項誹謗罪即係保護個人法益
        而設，為防止妨礙他人之自由權利所必要，符合憲法第
        23條規定之意旨。至刑法同條第3 項前段以對誹謗之事
        ，能證明其為真實者不罰，係針對言論內容與事實相符
        者之保障，並藉以限定刑罰權之範圍，非謂指摘或傳述
        誹謗事項之行為人，必須自行證明其言論內容確屬真實
        ，始能免於刑責。惟行為人雖不能證明言論內容為真實
        ，但依其所提證據資料，認為行為人有相當理由確信其
        為真實者，即不能以誹謗罪之刑責相繩，亦不得以此項
        規定而免除檢察官或自訴人於訴訟程序中，依法應負行
        為人故意毀損他人名譽之舉證責任，或法院發現其為真
        實之義務（司法院大法官會議釋字第509 號解釋文可資
        參照）。又以善意發表言論，對於可受公評之事為適當
        之評論，係刑法第311 條第3 款明定之誹謗罪阻卻違法
        事由。所謂「善意」之認定，倘誹謗涉及之對象係公眾
        人物，則因公眾人物較諸一般人更容易接近大眾傳播媒
        體，自可利用媒體為其所作所為進行辯護，是以其就公
        共事務之辯論，實處於較為有利之地位，則人民對公眾
        人物所為有關公共事務之批評，自應嚴格認定其是否確
        有實際惡意；至「可受公評之事」則應指與公眾利益有
        密切關係之公共事務。故行為人所製作有關可受公評之
        事之文宣內容或公開發表之意見，縱嫌聳動或誇張，然
        其目的不外係在引起其他公民之注意，增加公民對公共
        事務之瞭解，並可提供公民更多且深入的資訊。對於所
        謂出於「善意」，所以採取極嚴格之認定標準，係在避
        免寒蟬效應（Chilling Effect） ，避免公民因畏懼有
        侵害名譽之虞，無法暢所欲言，或者難以提供更多民眾
        想關心及參與的資訊，甚且亦難有效發揮監督公務員或
        公眾人物之功能。因此，表意人就該等事務，對於具體
        事實有合理之懷疑或推理，而依其個人主觀之價值判斷
        ，公平合理地提出主觀之評論意見，且非以損害他人名
        譽為唯一之目的者，不問其評論之事實是否真實，即可
        推定表意人係出於善意，而應由主張名譽受到損害之當
        事人舉證證明被告有「實際惡意」。而所謂「實際惡意
        」係指表意人於發表言論時，明知其所言非真實（直接
        故意）或過於輕率疏忽而未探究其所言是否真實（間接
        故意），此種不實內容之言論即不受言論自由之保障，
        而應予以法律之制裁。是以，對前開誹謗罪阻卻構成要
        件之標準，應從寬採取「合理評論原則」（Fair Com
        ment Principle）及實際惡意原則（Actual Malice Pr
        inciple） ，始足以保障。依本件被告所提櫻花公園公
        寓大廈建築物之使用執照，即臺北縣政府工務局87使字
        第329 號使用執照存根影本（見本院卷第39頁），其上
        確有註記「本建築物依台灣省建築物增設停車空間鼓勵
        要點設計，於地下一層增設公共停車空間15輛」等語，
        且依台灣省政府建設廳86年6 月23日修正發布之台灣省
        建築物增設停車空間鼓勵要點第8 點規定：「依本要點
        增設之停車空間，應提供公眾使用，除應於建造執照、
        使用執照及平面圖上加註『於Ｘ層增設公共停車空間Ｘ
        輛供公眾』使用外，起造人或所有權人並應於建築物進
        出口明顯位置設標示牌，並負責管理維護」，則依該使
        用執照存根影本上所註記「公共停車空間」，及台灣省
        建築物增設停車空間鼓勵要點第8 點所規定「應提供公
        眾使用」等文字之文義，該使用執照上所載之公共停車
        空間即應提供公眾使用，而非由特定人所使用，參諸證
        人即告訴人乙○○於本院審理時亦證稱：伊負責帶領第
        一屆管理委員會與建商辦理交接事宜，當時伊是管理委
        員會的代表人．．伊有請建商提供二個公共車位，但是
        建商拒絕等語（見本院96年10月16日審判筆錄第4 頁及
        第5 頁），顯見被告所居住之櫻花公園公寓大廈確實未
        有供公眾使用之停車空間，至告訴人乙○○於偵查時所
        提之內政部84年10月3 日台內營字第8480450 號函釋結
        論雖載：「二、關於建築物鼓勵增設之停車位如何供公
        眾使用問題，應由所有權人、使用人依使用管理約定為
        之，所有權人亦不應排除於公眾之外，故停車空間不論
        由所有權人自行使用或供不特定人依約定之使用，咸屬
        供公眾使用」、「四、為鼓勵增設停車空間、維護購置
        所有權人之權益、且提高其使用效益，並維護公共安全
        ，依前揭建築物增設停車空間鼓勵要點設置之鼓勵增設
        停車空間，應由起造人於出售或約定使用前擬具其使用
        管理計畫，告知相關權利義務人」等語（見95年度他字
        第2117號偵查卷第85頁），固可認獎勵停車位可為買賣
        之標的，且購得該獎勵停車位之所有權人亦可自行使用
        該停車位，然該函釋內容，業已逸脫台灣省建築物增設
        停車空間鼓勵要點第8 點所規定：「依本要點增設之停
        車空間，應提供公眾使用」之文義解釋，及上開臺北縣
        政府工務局87使字第329 號使用執照存根所註記「公共
        停車空間」之字面意義，而被告係家庭主婦，已據被告
        於本院審理時供承在卷（見本院96年10月16日審判筆錄
        第12頁），且其學歷僅係國中肄業等情，有個人基本資
        料查詢表附於本院卷可稽，被告既非熟稔建築法令之專
        業人士，自無法期其於投遞上開提案說明書前知悉上開
        內政部函釋內容；告訴人乙○○復另提出其與建商所簽
        訂之預定房屋買賣契約書（見95年度他字第2117號偵查
        卷第36頁至第41頁），而指稱依建商與各住戶所簽訂之
        預定房屋買賣契約書第2 條及第9 條規定，建商與住戶
        於買賣房屋時已明白約定，凡未購買獎勵停車位之住戶
        對獎勵停車位已無任何權利乙節，然被告既主觀上對建
        商移交時未依臺北縣政府所核發使用執照之註記增設公
        共停車空間乙事有所質疑，究不能執該買賣契約書之私
        人間定型化契約，而免除建商依政府所核發使用執照上
        註記所應盡之義務。則被告根據臺北縣政府工務局87使
        字第329 號使用執照之上開註記內容，而於提案說明書
        記載「三、前主委鄧先生對社區的監督，對區分所有權
        人所有公眾使用地，進市價約8 位數之法定空間，15位
        供公眾使用之停車位不動產，間接賣空。是社區資金的
        一大損失。負責移交人包庇建商之行為，已觸法律責任
        」、「2.供區分所有權人公眾使用之法定停車位被轉空
        賤賣」等論述，並非毫無根據、自行撰述而為上開評論
        ，故被告上開關於社區公共事務所為言論，揆諸前揭說
        明，仍屬憲法保障之言論自由範疇，縱令被告無法證明
        其真實性，但仍非全無據以評論之依據，是其評論行為
        應屬憲法所應保障言論自由之意見陳述，屬刑法第311
        條第3 款所規定，係出於善意發表言論，對可受公評之
        事，而為適當之評論之不罰範圍內，至於被告評論內容
        是否正確無誤，則非所問，而與評論是否適當無關。
  （三）再查，依卷附櫻花公園公寓大廈之使照圖（見95年度他
        字第2117號偵查卷第166 頁證物袋），該使照圖確有「
        八米私設通道」之圖示，惟該私設通道位置，經臺北縣
        政府工務局人員於95年6 月23日現場會勘，現況封閉兩
        側作為圖書室及會議室使用，經查確為違章建築，並以
        北工拆字第0950024877號違章建築認定通知書認定排拆
        在案等情，有臺北縣政府95年7 月6 日北府工使字第09
        50498713號函暨會勘紀錄表、現場照片影本附卷可稽（
        見95年度他字第2117號偵查卷第157 頁至第164 頁），
        雖臺北縣政府又於96年2 月2 日以北府工拆字第096000
        5883號函載：「二、經查中和市○○街30巷『櫻花公園
        大廈』內之8 米私設通道，係原87使字第329 號使照內
        核准之有頂蓋式私設通道，且面積已計入樓地板面積，
        非屬違章建築範疇，故旨開號違章建築通認定通知書予
        以撤銷。三、副本抄送本府工務局使用課，就私自封閉
        通道，涉及擅自變更使用部分，本依權責卓處。」等語
        （見本院96年度訴字第369 號案卷第61頁），而撤銷原
        為違章建築之認定，然櫻花公園公寓大廈之上開8 米私
        設通道遭私自封閉，且涉及擅自變更使用，仍為事實，
        矧依據消防法第19條第1 項前段所規定：「消防人員對
        火災處所及其周邊，非使用或損壞其土地、建築物、車
        輛及其他物品或限制其使用，不能達搶救目的時，得使
        用、損壞或限制其使用」，該8 米私設通道，倘發生火
        災時，為達搶救之目的，消防人員得使用該巷道救災，
        此亦有臺北縣政府消防局95年4 月26日第0950010502號
        函在卷可憑（見95年度他字第2117號偵查卷第150 頁）
        ，則該8 米私設通道遭封閉兩側作為圖書室及會議室使
        用，倘火災發生時，消防人員自需花費時間開通該通道
        ，而影響救災速度，此確會影響櫻花公園公寓大廈社區
        住戶之安全，則被告執櫻花公園公寓大廈之使照圖，及
        該社區○ ○○設○道遭封閉兩側作為圖書室及會議室使
        用等事實，而於提案說明書記載「四、本人甲○○於91
        年起多次向管委會申請閱覽使照圖，管委會都說沒有，
        本人於是向臺北縣中和市公所地政處及臺北縣政府工務
        局，申請地籍圖、使照圖等項時，竟然發現本社區成立
        管理委員會與監督建商移交使用執照時，弊端重重，1.
        證照上皆有明顯記載，但負責監督移交人沒公告事實卻
        掩護事實而不揭發更是『泯滅良心』、『草菅人命』，
        不顧住戶生命安全，把最重要消防通道，社區住戶主要
        救生之要道！違規使用，全蓋違建，違法使用。」等論
        述，並非毫無根據，被告上開言論，係對社區公共事務
        之可受公評之事，而為適當評論，仍屬憲法所保障之言
        論自由範疇，依刑法第311 條第3 款之規定應屬不罰。
        至該提案說明書所載「消防通道」、「違建」之內容是
        否正確無誤，則非所問，此僅涉及被告上開言論之用語
        精確度，而不影響被告所指摘之主要事實，與評論是否
        適當無關。
五、綜上所述，本件聲請意旨所指被告之行為，自僅屬刑法第31
    0 條第2 項之規範範疇，而無適用刑法第309 條之餘地，自
    不能以刑法第309 條第1 項之公然侮辱罪相繩，且被告上開
    提案說明書所載之內容，依其所提臺北縣政府工務局87使字
    第329 號使用執照存根影本、使照圖等證據資料，足認被告
    有相當理由確信其為真實，而其上開言論，亦係關於社區公
    共事務之可受公評之事，縱令被告無法證明其真實性，但仍
    非全無據以評論之依據，是其評論行為應屬憲法所應保障言
    論自由之意見陳述，係出於善意發表言論，對可受公評之事
    ，而為適當之評論，依刑法第311 條第3 款之規定應屬不罰
    ，至於被告所評論之內容是否正確無誤，則非所問，而與評
    論是否適當無關。檢察官對於本件所起訴之被告加重誹謗、
    公然侮辱之犯罪事實，依其所提被告之供述、告訴人乙○○
    之指訴，及上開提案說明書，暨臺北縣政府工務局95年6 月
    23 日 會勘紀錄表，均不足為被告有罪之積極證明，且無從
    說服本院以形成被告有罪之心證，揆諸前揭說明，基於無罪
    推定之原則，自應為被告無罪判決之諭知。原審未予詳查，
    逕為論處被告罪刑，容有未洽，被告指摘原判決未當，為有
    理由，自應由本院將原判決撤銷，改諭知被告無罪之判決，
    以臻適法。
六、按法院得逕以簡易判決處刑者，所科之刑以宣告緩刑、得易
    科罰金之有期徒刑及拘役或罰金為限。檢察官聲請以簡易判
    決處刑之案件，經法院認為有刑事訴訟法第451 條之1 第4
    項但書第3 款所列之法院於審理後認應為無罪、免訴、不受
    理或管轄錯誤判決之諭知者，應適用通常程序審判之，刑事
    訴訟法第449 條第3 項、第452 條分別定有明文。本件原審
    未及查明被告應諭知無罪之判決，致未適用通常程序審理，
    誤以簡易判決處刑，其所踐行之簡易處刑程序違背法令，其
    簡易處刑程序存有瑕疵，為保障當事人之審級利益，本院合
    議庭依通常訴訟程序審判後，撤銷原審判決，以第一審法院
    之地位，為第一審判決，附此敘明。
據上論斷，應依刑事訴訟法第452 條、第455 條之1 第1 項、第
3 項、第369 條第1 項前段、第364 條、第301 條第1 項，判決
如主文。
本案經檢察官林俊峰到庭執行職務
中　　華　　民　　國　　96　　年　　10　　月　　31　　日
                  刑事第十四庭  審判長法　官  林海祥
                                      法  官  汪怡君
                                      法  官  許炎灶
上列正本證明與原本無異。
如不服本判決，應於判決送達後10日內敘明上訴理由，向本院提
出上訴狀（應附繕本），上訴於臺灣高等法院。
                                      書記官　陳金鳳
中　　華　　民　　國　　96　　年　　11　　月　　1 　　日
